【裁判字號】    95,訴,1340
【裁判日期】    951031
【裁判案由】    分割共有物
【裁判全文】
臺灣臺中地方法院民事判決  95年度訴字第1340號
原      告  戊○○
訴訟代理人  林殷世律師
被      告  己○○
            癸○○
            辛○○
            寅○○
            壬○○
            丑○○
上  一  人
訴訟代理人  乙○○
被      告  庚○○
                        樓
訴訟代理人  丁○○
被      告  子○○
            卯○○
上  一  人
訴訟代理人  甲○○
            丙○○
上五被告共同
訴訟代理人  胡宗賢律師
當事人間分割共有物事件，本院於95年10月17日言詞辯論終結，
判決如下：
    主    文
兩造共有坐落台中市○○區○○段一九七地號面積九一０點六四
平方公尺土地，其分割方法如下：(一)如附圖一所示A部分面積一
五九點四八平方公尺土地分歸兩造共同取得，應有部分原告戊○○、被告己○○、癸○○各為八分之一，被告辛○○、寅○○各
為十六分之一，被告壬○○、丑○○、庚○○、子○○、卯○○
各為十分之一。(二)如附圖一所示B部分面積九三點八九平方公尺
土地分歸原告戊○○取得。(三)如附圖一所示C部分面積九三點八
九平方公尺分歸被告己○○取得。(四)如附圖一所示D部分面積九
三點八九平方公尺土地分歸被告癸○○取得。(五)如附圖一所示E
部分面積九三點八九平方公尺土地分歸被告辛○○、寅○○共同
取得，應有部分各為二分之一。(六)如附圖一所示F部分面積七五
點一二平方公尺土地分歸被告丑○○取得。(七)如附圖一所示G部
分面積七五點一二平方公尺土地分歸被告子○○取得。(八)如附圖
一所示H部分面積七五點一二平方公尺土地分歸被告庚○○取得
。(九)如附圖一所示I部分面積七五點一二平方公尺土地分歸被告
卯○○取得。(十)如附圖一所示J部分面積七五點一二平方公尺土
地分歸被告壬○○取得。
訴訟費用由原告戊○○、被告己○○、癸○○各負擔八分之一，
由被告辛○○、寅○○各負擔十六分之一，由被告壬○○、丑○○、庚○○、子○○、卯○○各負擔十分之一。
    事實及理由
一、原告起訴主張：
  (一)坐落台中市○○區○○段197地號，地目建，面積910.64 平
    方公尺土地 (下稱系爭土地)，為兩造所共有，有土地謄本
    可稽。因本件系爭土地未為分割，致無法充分利用，又系爭
    土地上雖有建物，但非屬繼續供他物之用，而為其物之利用
    所不可缺，或為一權利之行使所不可缺，或因係供公眾使用
    ，事涉公益者，依民法第823條規定及最高法院94年台上字
    第1365號判決意旨，可知系爭土地之性質、目的，並無不能
    分割之情，且兩造亦無不分割之協議，是以，原告曾發存證
    信函促請被告等人出面協議分割事宜，因被告未到致協議不
    成。
  (二)按各共有人得隨時請求分割共有物，民法第823條第l項定有
    明文。本件系爭土地並無因共有土地之使用目的不能分割或
    契約訂有不分割之期限，今兩造不能協議分割，原告自得請
    求法院以裁判方式分割共有土地。
  (三)又系爭土地為東南西北向，按原告提出之分割方案，對外聯
    絡之通路A部分全長約40公尺，寬度為4公尺，分割後每筆土
    地正面A路寬，其路寬均可達3公尺以上，深度可達12 公尺
    以上，應無成為畸零地之虞。
    並聲明：兩造共有坐落台中市○○區○○段197地號，地目
    建，面積910.64平方公尺土地，請准予分割。分割方法如訴
    狀附圖所示，編號A部分，面積156平方公尺，由共有人按原
    持分比例維持共有。編號B部分，面積99平方公尺，分歸被
    告己○○所有；編號C部分，面積99平方公尺，分歸原告戊○○所有；編號D部分，面積99平方公尺，分歸被告癸○○
    所有；編號E部分，面積49.5平方公尺，分歸被告辛○○所
    有，編號F部分，面積49.5平方公尺，分歸被告寅○○所有
    ；編號G部分，面積79.2平方公尺，分歸被告卯○○所有；
    編號H部分，面積79.2平方公尺，分歸被告壬○○所有，編
    號I部分，面精79.2平方公尺，分歸被告丑○○所有；編號J
    部分，面積79.2平方公尺，分歸被告庚○○所有；編號K部
    分，面積79.2平方公尺，分歸被告子○○所有。
二、被告己○○、癸○○、寅○○、辛○○等人具狀同意原告主
    張之分割方案，但不同意其餘被告主張以抽籤方式決定分割
    之位置。又分割時，被告辛○○、寅○○願就分得之土地，
    按各持分比例，維持分別共有；被告癸○○、寅○○、辛○○及己○○等分得之3筆土地，願能相比鄰，俾將來合併利
    用。
    均聲明：求為適當之判決。
三、被告庚○○、子○○、卯○○等人表示：
  (一)本件系爭土地上有祖先留下來之古式三合院之建築改良物，
    為物之使用不能分割之構造，並共有物之處分、變更及設定
    負擔，應得共有人全體同意。
  (二)次查，本件共有土地，位置四鄰邊為案外人所有，形成「袋
    地」，另一部份為被告私有。又原告主張分割方案編號A部
    分為共同通道，但出入口私設聯外道路S部分，同段l99、20
    l、202、203部分，原告並無共有在內，為何此部份不提起
    而漏列，有妨害其他共有人之侵權行為之責。再就關於分割
    方案編號B、C、D為何分配在出口靠近出入路邊，且將來是
    否約定期間搬遷建物，如此分配是否經共有人之同意，只有
    原告獨斷之意見處理也無理賠之方案，損害其他共有人之權
    益。另現物分管改良建物之實體位置現狀，亦與原告附圖一
    編號不符，故反對原告之分割方案，如要分割，請以抽籤方
    式決定位置。
    均聲明：求為適當之判決。
四、被告丑○○主張：
  (一)本案系爭土地其上建物為正身、戶陵之祖厝，如分割會破壞
    三合院完整性及風水地理，應維持原狀不宜分割。如真必要
    分割，應規劃出各共有人均能單獨建築使用之分割方案，並
    由全體共有人抽籤決定位置。
  (二)查原告分割方案之附圖一S部分所經過之201、202、203、
    205地號為被告及案外人之私有農地，係都市計劃農業區，
    原告主張S部分為私設對外聯絡道路，實有侵害他人土地之
    侵權行為。又附圖一A共同通道部分，依建築管理辦法，本
    件為農建地，基地深35米以上，故須規劃5～6米寬的通路及
    9米乘9米之迴車道始適法。此外，原告分割方案將土地分割
    為10筆上地，地形不方正又狹長，造成內側5戶形成畸零地
    不能單獨建築使用，不符全體共有人利益。
    並聲明：求為適當之判決。
五、被告壬○○主張：
  (一)原告之分割方案未顧及周圍地之通行權，造成被告所設之大
    石塑膠工廠將無法與公路連接，違反民法第787條規定，是
    顯不足採。且按原告之分割方法，系爭土地上之現有建物均
    須拆除，原告稱依其附圖一所示方法分割，得保留部分現有
    建物避免拆除，與事實不符。又原告分割方案附圖一S部分
    所示之私設道路，須通過l99、201、202、203、205地號5筆
    土地，而原告並無該5筆土地之所有權，當然並無使用該私
    設道路之權能，更遑論將附圖一S土地擅自規劃於其分割方
    案中。
  (二)依原告附圖一之分配位置，並未有利於全體共有人，故被告
    認本件分割共有物最適之分割方法如被告之分割方案：(1)編
    號A部分作為道路使用，仍維持共有。(2)編號B～K部分均為
    面積相同之平行四邊形，共10份，由兩造全體共有人抽籤決
    定位置，如面積與應有部分有所增減，則依市價互相補償之
    。(3)編號A及L部分，連接還中路，其影響鄰地最小、損害最
    少、最為直接便捷。
    並聲明：求為適當之判決。
六、法院之判決：
  (一)被告己○○、癸○○、辛○○、寅○○均未於言詞辯論期日
    到場，核無民事訴訟法第386條各款所列情形，准依原告聲
    請，由其一造辯論而為判決。
  (二)查坐落台中市○○區○○段197地號，地目建，面積910.64
    平方公尺土地為兩造共有，應有部分原告戊○○、被告己○○、癸○○各為5/40，被告辛○○、寅○○各為5/80，被告
    壬○○、丑○○、庚○○、子○○各為1/10，被告卯○○為
    4/40 ，此有土地登記謄本可稽。
  (三)按各共有人得隨時請求分割共有物，民法第823第1項定有明
    文。
    經本院會同兩造履勘現場，系爭共有土地上固有土、磚、鐵
    皮造之三合院建物，被告壬○○、丑○○供稱該建物有百年
    歷史，如強行分割共有土地，將破壞三合院之完整性及風水
    地理，但查過半之共有人已外移，未住系爭共有土地上建物
    ，土、磚、鐵皮造建物，實無永久保存必要。被告壬○○陳
    稱其於相鄰之坐落同段192地號土地蓋有「大石塑膠廠」，
    如系爭共有197地號土地予以分割，則其工廠之電力、水塔
    、電信等設備將被拆毀，影響其生計，其所言果屬實，應係
    上開設備重裝問題，是被告所稱破壞共有土地上建物之完整
    性，究與因共有土地之使用目的不能分割有間。則本件兩造
    共有系爭坐落台中西屯區○○段197地號土地，並無因共有
    土地之使用目的不能分割或契約訂有不分割之期限。茲兩造
    所提分割方案如附圖一、二，迥然不同，顯難達成協議，原
    告請求法院裁判分割共有土地，自應准許。
  (四)兩造共有系爭坐落台中市○○區○○段197地號土地，四周
    環繞案外人私有土地，與東邊環中路及西邊191地號通路尚
    有段距離，無路可通，被告壬○○陳稱：其向來均經由北邊
    195、196地號土地至環中路。原告則稱：幾十年來均經附圖
    三所示S部分土地通往環中路。是關於系爭共有土地之分割
    ，被告壬○○、丑○○、子○○、庚○○、卯○○等人認應
    於北邊留條寬約6米之通路與環中路聯絡。原告則主張於南
    邊留條寬4米之通路，經由通行數十年之如附圖三所示S部分
    之私設聯外道路，通往環中路。依民法第787條規定，「土
    地因與公路無適宜之聯絡，致不能為通常使用者，土地所有
    人得通行周圍地以至公路。」「前項情形，有通行權人，應
    於通行之必要範圍內，擇其周圍地損害最少之處所及方法為
    之。」查被告壬○○於192地號土地上獨資開一家大石塑膠
    廠，從事塑膠皮布板管材製造，關於原物料及產品之搬運，
    被告壬○○主張其向來走北邊195、196地號土地通往環中路
    ，但經現場丈量所謂之北邊通路彎彎曲曲，寬窄不一，最窄
    處僅1.05米寬，且上環中路亦有點坡度，此由此通路搬運塑
    膠原物料及產品，殊有困難。相較如附圖三所示S部分之聯
    外道路，寬有3米，平坦，一部車輛可通行無阻，本院於95
    年6月22日履勘現場亦走該通路，當時並未設柵欄，被告壬○○所營塑膠加工廠，其原物料及產品之搬運，應係走該S
    部分通路至環中路，較符合實情。是相鄰之192、197、198
    、199、201、202、203、205等地號土地之所有權人，依相
    鄰之法律關係取得共識，於數十年前即開設如附圖三所示S
    部分之聯外道路，與環中路相通，如附圖一A部分所示，留
    條寬4米之通路，通行現有既成行之數十年如附圖三所示S部
    分之道路至環中路，實屬通行周圍地損害最少之適當處所。
    而依相關建築技術管理規定，正面路寬七米以下，建地最小
    面寬須3米，最小深度須12米。本院認附圖一所示之分割方
    法，可解決共有人分割後分得土地之通行問題、建築問題、
    分得相鄰土地之合併使用問題。本院斟酌各共有人之應有部
    分比例、路地分攤、共有人之意願、分割後土地之利用價值
    及進出通路等情況，認以下列之分割方法為適當：(1)如附圖
    一所示A部分面積159.48平方公尺土地分歸兩造共同取得，
    應有部分原告戊○○、被告己○○、癸○○各為1/8，被告
    辛○○、寅○○各為1/16，被告壬○○、丑○○、庚○○、
    子○○、卯○○各為1/10，俾各該共有人分得土地得由A部
    分土地通行，經由附圖三所示S部分之聯外道路而通往環中
    路而為通常使用。(2)如附圖一所示B部分面積93.89平方公尺
    土地分歸原告戊○○取得。(3)如附圖一所示C部分面積93.89
    平方公尺分歸被告己○○取得。(4)如附圖一所示D部分面積
    93.89平方公尺土地分歸被告癸○○取得。(5)如附圖一所示E
    部分面積93.89平方公尺土地分歸被告辛○○、寅○○共同
    取得，應有部分各為1/2。(6)如附圖一所示F部分面積75.12
    平方公尺土地分歸被告丑○○取得。(7)如附圖一所示G部分
    面積75.12平方公尺土地分歸被告子○○取得。(8)如附圖一
    所示H部分面積75.12平方公尺分歸被告庚○○取得。(9)如附
    圖一所示I部分面積75.12平方公尺土地分歸被告卯○○取得
    ，俾得以與其所有相鄰之198地號土地就近規劃使用。(10)如
    附圖一所示J部分面積75.12平方公尺土地分歸被告壬○○取
    得，俾得以與其共有192地號土地合併使用，使其在192地號
    土地上所營塑膠加工廠之原物料、產品，得經由J、A、S部
    分土地通往環中路而正常運作。
七、據上結論，本件原告之訴為有理由，依民事訴訟法第385 條
    第1項前段、第78條、第85條第1項但書、第80條之1，判決
    如主文。
中    華    民    國    95    年    10    月    31    日
                  民事第四庭    法  官  周靜秀
正本係照原本作成。
如對本判決上訴，須於判決送達後20日內向本院提出上訴狀。
中    華    民    國    95    年    11    月    3     日
                                書記官
                                                       B


司法院資訊處製作；財團法人民間司法改革基金會備份。
